臺灣臺中地方法院民事判決　　　　　　96年度簡上字第134號
上　訴　人　裕唐汽車股份有限公司
法定代理人　己○○
訴訟代理人　戊○○
被上訴人　　乙○○
訴訟代理人　丙○○
上列當事人間請求確認本票債權不存在事件，上訴人對於民國96
年3月30日本院臺中簡易庭96年度中簡字第1439號第一審判決提
起上訴，本院於民國96年11月16日言詞辯論終結，本院判決如下
：
    主    文
原判決廢棄。
被上訴人在第一審之訴駁回。
第一、二審訴訟費用由被上訴人負擔。
    事實及理由
甲、程序方面
    被上訴人受合法之通知，無正當理由，未於言詞辯論期日到
    場，核無民事訴訟法第386絛所列各款之情形，爰依上訴人
    聲請，由其一造辯論而為判決。
乙、實體方面
壹、兩造之聲明：
一、上訴人上訴聲明：如主文所示。
二、被上訴人答辯聲明：
    (一)上訴駁回。
    (二)第一、二審訴訟費用由上訴人負擔。
貳、兩造之陳述：
一、被上訴人未於言詞辯論期日到場，惟據其於原審審理時、本
    院準備程序中，及各該提出之書狀記載，其於原審起訴主張
    及本院答辯略以：
    上訴人持被上訴人與訴外人即胞妹丁○○於民國（下同）94
    年11月17日所共同簽發免除作成拒絕證書，票面金額新臺幣
    （下同）360,000元，未記載到期日之本票1紙（下稱系爭本
    票），聲請鈞院裁定准予強制執行。惟查被上訴人確實未曾
    與訴外人即胞妹丁○○共同簽發系爭本票，亦不曾簽發本票
    交付與上訴人公司之任何人員，且亦不曾允諾對上訴人所販
    賣之車輛作擔保人。被上訴人雖曾前往上訴人公司看車詢價
    ，且亦有一自稱為該公司襄理之人與被上訴人接洽，但因新
    車價款被上訴人無力負擔，被上訴人即離開上訴人之營業處
    所，前至胞妹丁○○經營之檳榔攤休息。嗣上述之襄理前來
    與被上訴人會面，閒聊之餘，被上訴人詢問是否有中古車，
    對方稱可幫忙留意撮合，並要求填具個人基本資料一式，填
    畢並要求交出個人身分證與印章帶往上訴人公司辦理必要之
    手續，並稱需費時許久，被上訴人遂囑託丁○○代收回保管
    本人之身分證及印章。被上訴人嗣返回花蓮後約莫半年，即
    收受上訴人之存證信函及鈞院簡易庭通知。惟該本票並非被
    上訴人所簽發，且被上訴人亦未積欠上訴人上開票面金額之
    債務，詎上訴人竟持系爭本票聲請鈞院以95年度票字第
    40669號裁定准予強制執行，有害於被上訴人之權益，爰提
    起本件訴訟，請求判決確認上訴人持有以被上訴人名義所共
    同簽發、發票日94年11月17日、票面金額為360,000元之本
    票1紙，對被上訴人之票據權利不存在等語。
二、上訴人答辯略以：
    系爭本票確係因被上訴人之妹丁○○向上訴人辦理貸款購買
    車輛，由被上訴人與丁○○共同簽發交付上訴人收執等語。
參、本院之判斷：
一、按當事人主張有利於己之事實者，就其事實有舉證之責任。
    但法律別有規定，或依其情形顯失公平者，不在此限，民事
    訴訟法第277條定有明文。次按本票本身是否真實，即是否
    為發票人所作成，應由執票人負證明之責，故發票人主張本
    票係偽造，對執票人提起確認本票係偽造或本票債權不存在
    之訴者，應由執票人就本票為真正之事實，先負舉證責任（
    最高法院65年度第6次民庭庭長會議決議(一)參照）。本件上
    訴人主張其執有被上訴人簽發之系爭本票，惟系爭本票之真
    正則為被上訴人所否認，並提起本件確認本票債權不存在之
    訴，依上揭說明，自應由上訴人對於系爭本票之真正負舉證
    之責。經查：
    (一)證人丁○○到庭證述略以，在94年間曾跟上訴人買一部車
      子，當時我是分期付款，上訴人提出之本票為我簽發。我
      姐姐即被上訴人的先生要換車，所以也要保證人，所以我
      與我姐姐二人就互保，我保我姐姐的車子，我姐姐保我的
      車子，但是後來不知道我姐姐為何沒有買車子。本票上乙○○之簽名蓋章應該是她自己所為，因為當時我的店很忙
      ，所以沒有注意到是否她自己蓋的。本件來對保即是證人
      甲○○先生（參本院96年7月23日準備程序筆錄）。
    (二)證人甲○○到庭證述略以：我在上訴人大甲分公司擔任襄
      理的職務。證人丁○○在94年間有向公司買了一部車子，
      是我承辦的，她是用分期付款方式。丁○○在買車那段時
      間，她是在我們大甲分公司旁邊開檳榔攤，我就是在該地
      方於94年11月16日請丁○○小姐簽發的，因為乙○○小姐
      在花蓮，是隔天才來的，所以94年11月17日我又在同一個
      地方請乙○○小姐簽名，所以發票日期寫94年11月17日。
      本票上面的簽名蓋章都是她們本人所簽立。當時是講好姊
      妹互保，但是後來乙○○沒有買成，原因是車款部分有不
      一樣的意見。當時她們姊妹二人談好的條件是要互保，所
      以乙○○小姐先幫丁○○擔保在本票上面簽名，將來乙○○小姐如果也買成的話，丁○○小姐也要在本票上面簽名
      （參同上筆錄）。
    (三)查上開二證人關於系爭本票簽發過程之證述內容，大致相
      符；再證人丁○○與被上訴人為姐妹關係，自無任意誣指
      被上訴人之可能；另證人甲○○雖係上訴人公司職員，惟
      其所承辦車輛出售事務當不在少數，當無於此一單事件，
      寧受偽證之刑責，而故為虛詞，迴護上訴人之可能；是上
      述二證人所述內容，自堪信為真實。本院審酌上開二證人
      所述，佐以被上訴人自陳之購車情形，認系爭本票簽訂之
      原因，乃被上訴人之夫與被上訴人之妹即證人丁○○約莫
      於同一時間擬向上訴人公司購車，而上訴人公司負責本件
      車輛出售事宜之職員要求被上訴人與其妹互保，即由被上
      訴人與丁○○共同簽發系爭本票及互相擔任連帶保證人，
      而被上訴人嗣則因購車協議未達成，未簽訂買賣契約及另
      簽發本票，故上訴人乃僅執有丁○○之購車契約及丁○○
      與被上訴人共同簽發之系爭本票。
二、原審就系爭本票、切結書上「乙○○」簽名，以文字書寫之
    走勢、運筆方式及筆劃之勾勒、轉折等書寫習慣及態勢神韻
    與被上訴人起訴狀、卷附信函、庭呈文書影本及當庭書寫其
    姓名10次之簽名筆跡以肉眼加以辨識觀察、比對佈局結構、
    字型及勾勒筆順等，認顯有差異，非同一人所為，而認定系
    爭本票非被上訴人簽發，固非無據；惟查：
    (一)由於被上訴人未能提供平時自然運筆所書寫之字跡（見原
      審卷第36頁），於本院準備程序及審理時則均未親自到庭
      ，亦未提供任何書證，其可供判斷之證據資料，已有未足
      。再被上訴人於原審提出之書狀部分僅為影本，另其於原
      審當庭所書寫字跡，亦恐有刻意造作之嫌，且未能就與系
      爭本票上字體係以何類筆墨或何姿勢先行認定，加上兩者
      書寫時間已有一年餘，並非事發當時平時自然書寫所得，
      自不宜據為比對之材料。
    (二)本院依上訴人聲請，蒐集被上訴人之於郵局存摺開戶時之
      印文及書寫文字、系爭本票及附條件買賣暨動產擔保契約
      書原本等，送請內政部警政署刑事警察局鑑定，該局以僅
      由現有資料尚無法認定，請再蒐集相近時間、相同書寫方
      式之簽名筆跡多件，及比對印章實物等，再送鑑定（參卷
      附該局96年8月28日刑鑑字第0960128905號函），而無從
      得出鑑識結果（嗣上訴人則捨棄此一證據方法）。然據此
      亦堪見，筆跡比對確須蒐集相當數量之同時間書寫之文件
      ，始堪據為比對、判斷。
    (三)綜上，本件原審依目視鑑識方法所得系爭本票非屬被上訴
      人簽發之判斷結果，尚非無瑕，為本院所不採。
三、上訴人就系爭本票之真正，已盡其舉證責任，業如前揭；被
    上訴人否認其真正，依舉證責任之法理，即應就其有利部分
    提出相關之證據以供法院審認並據以駁斥上訴人之主張；惟
    其於準備程序、言詞辯論期日，經通知均不到場說明，亦未
    提出任何新事證以供本院審酌，則其空言否認，即難遽予採
    信。
四、綜上所述，上訴人主張系爭本票確屬被上訴人簽發之事實，
    洵屬可信。從而，被上訴人起訴請求確認系爭本票債權不存
    在，即無理由。原審未及審酌上述二證人之證述，為上訴人
    敗訴之判決，容有未洽，上訴意旨指摘原判決不當，求予廢
    棄改判，洵無不合，爰由本院予以廢棄，改判如主文第2項
    及第3項所示。
五、本件事證已臻明確，兩造其餘之攻擊、防禦方法於判決結果
    已無影響，無一一論述之必要，並此敘明。
據上論結，本件上訴為有理由，依民事訴訟法第436條之1第3項
、第450條、第463條、第385條第1項前段、第78條，判決如主文
。
中　　華　　民　　國　　96　　年　　12　　月　　7 　　日
                民事第二庭　　審判長法　官　許秀芬
                                    法  官  吳進發
                                    法  官  王鏗普
正本係照原本作成。
不得上訴
中　　華　　民　　國　　96　　年　　12　　月　　7 　　日
                              　　　書記官
